臺灣臺東地方法院民事簡易判決
110年度東簡字第23號
原      告  孫幼玲  
訴訟代理人  邱聰安律師
被      告  李忠成  


被      告  盛玄燁  


上列當事人間請求撤銷信託登記等事件，於中華民國110年8月11
日言詞辯論終結，本院判決如下：
    主      文
被告李忠成、盛玄燁於民國109年10月1日就坐落臺東縣○○鎮里
○段0000地號應有部分6分之1土地所為之信託債權行為，及於10
9年10月19日以登記原因「信託」所為所有權移轉之物權行為，
均應予撤銷。
被告盛玄燁應就坐落臺東縣○○鎮里○段0000地號應有部分6分
之1土地於109年10月19日以登記原因「信託」所為所有權移轉登
記塗銷，並回復登記為被告李忠成所有。
被告李忠成應於回復為系爭土地應有部分6分之1所有權人後，將
該應有部分6分之1移轉登記與原告。
訴訟費用由被告連帶負擔。
    事實及理由
壹、程序方面
一、按訴狀送達後，原告不得將原訴變更或追加他訴，但擴張或
    減縮應受判決事項之聲明、請求之基礎事實同一者，不在此
    限，民事訴訟法第255 條第1 項第2 、3 款定有明文。本件
    原告起訴請求判決：「被告李忠成、盛玄燁於民國109年10
    月1日就坐落臺東縣○○鎮里○段0000地號面積93.95平方公尺
    之持分6分之1土地所為之信託行為，應予撤銷。被告李忠成
    所有坐落臺東縣○○鎮里○段0000地號應有部分6分之1於民國1
    09年10月19日經臺東縣關山地政事務所所為之信託登記與被
    告盛玄燁之登記應予塗銷，回復被告李忠成所有權人名義。
    被告李忠成應於回復為系爭土地應有部分6分之1所有權人後
    ，將該持分6分之1移轉登記與原告。訴訟費用由被告等負擔
    。」，嗣變更為「被告李忠成、盛玄燁於民國109年10月1日
    就坐落臺東縣○○鎮里○段0000地號應有部分6分之1土地所為
    之信託債權行為，及於109年10月19日以登記原因「信託」
    所為所有權移轉之物權行為，均應予撤銷。被告盛玄燁應就
    坐落臺東縣○○鎮里○段0000地號應有部分6分之1土地於109年
    10月19日以登記原因「信託」所為所有權移轉登記塗銷，並
    回復登記為被告李忠成所有。被告李忠成應於回復為系爭土
    地應有部分6分之1所有權人後，將該應有部分6分之1移轉登
    記與原告。訴訟費用由被告等負擔。」經核原告所為之變更
    聲明，其請求之基礎事實同一，依上開規定，原告所為訴之
    變更，於法自無不合，應予准許。
二、本件被告2人經合法通知，均未於最後一次言詞辯論期日到
    場，查無民事訴訟法第386條所列各款情事，應准原告之聲
    請，由其一造辯論而為判決。
貳、實體方面
一、原告主張:
(一)按坐落臺東縣○○鎮里○段0000地號面積93.95平方公尺土地原
    係李宋玲子所有，於104年7月6日以新台幣（下同）100萬元
    賣給原告，原告簽發面額100萬元之支票票號464462兌付作
    為給付全部價金於李宋玲子關山鎮農會00000-0-0帳號內可
    證，當日並將該筆土地點交與原告，此有李宋玲子之夫李崑
    玉可以為證，並有李崑玉所書立之證明書可以證明。
(二)原告因拖延一直未請求出賣人李宋玲子將該筆土地所有權移
    轉登記與原告，嗣李宋玲子不幸於107年5月22日過世，該筆
    土地由其夫李崑玉及其子李忠成、李至明、李四維、李文杰
    、李俊仁等6人繼承為公同共有。
(三)原告於民國109年4月15日以存證信函催告上開6位繼承人請
    其6人協同原告辦理以買賣為原因之所有權移轉登記，嗣經
    被告李忠成等6人將其協同辦理所有權移轉之公同共有所有
    權狀及印鑑證明等資料均配合交付原告，再由原告交付王寵
    懿代書辦理系爭土地所有權移轉登記與原告所指定之洪錫環
    即原告之丈夫名義，經代書王寵懿代理於109年5月18日向臺
    東縣關山地政事務所申辦土地登記申請書，並已繳納登記規
    費新台幣104元。
(四)嗣繼承人之一即被告李忠成在臺東縣關山地政事務所尚未辦
    理完畢前，突然辦理印鑑變更登記，並向臺東縣關山地政事
    務所提出異議書，表示不協同辦理系爭土地之所有權移轉登
    記與洪錫環，臺東縣關山地政事務所因而將土地所有權移轉
    申請書退還給土地登記申請代理人王寵懿。
(五)繼承人之一之被告李忠成並於109年8月間向鈞院起訴請求將
    系爭土地分割為分別共有，嗣經鈞院109年度家調字第89號
    調解成立，被告等6位繼承人調解成立同意將系爭土地分割
    為分別共有，6位繼承人各分別共有6分之1，此有調解程序
    筆錄可稽。
(六)被告李忠成取得系爭土地分別共有持分6分之1之後，卻於10
    9年10月19日將其持分6分之1信託登記給被告盛玄燁，此有
    土地登記簿謄本可稽，致使原告無法向其訴請其所持有6分
    之1之所有權移轉登記。
(七)本件被告李忠成因繼承其母李宋玲子生前於104年5月22日出
    賣與原告，李忠成有因繼承關係負有將其持分6分之1所有權
    移轉登記與原告之義務，卻不但拒為協同辦理該6分之1所有
    權之移轉登記，並將其持分信託登記與同案被告盛玄燁受託
    管理，原告依信託法第6條第1項之規定自得訴請鈞院判決撤
    銷被告兩人間之信託行為，並塗銷被告兩人間之信託登記，
    回復為被告李忠成為所有權人名義後並依繼承關係將其6分
    之1所有權以買賣為原因登記與原告本人，為此提起本件訴
    訟，請求鈞院准予判決如起訴之聲明為禱。
(八)嗣於109年12月4日，除李忠成外之其他5位繼承人則將系爭
    土地6分之5所有權移轉登記與原告之夫洪錫環，並於實價登
    錄上之附註書寫：「早期買賣」可以為證。
(九)被告李忠成於原告以109年4月16日存證信函催告之後，確有
    同意協同辦理所有權移轉登記，因而將其公同共有土地所有
    權狀、印鑑證明及印章寄給李文杰轉交王寵懿代書辦理。
(十)爰依信託法第6條第1項及類推適用民法第244條第4項之規定
    及買賣等提起本訴，並聲明如主文所示。
二、被告2人共同答辯部分:
(一)李忠成於109年12月09日接奉鈞院109年度東司簡調字第159
    號通知書，經查，李宋玲子與原告孫幼玲並無任何借貸關係
    ，原告孫幼玲也未持有李宋玲子何借款憑證，李宋玲子與原
    告孫幼玲也無任何土地買賣合約，孫幼玲只提出張關山鎮農
    會信用部104年7月6日，支票號碼0000000，且支票是交給李
    崑玉，而李崑玉是否交予李宋玲子已不可考，支票是否兌現
    不可考，縱然兌現後由何人支領也不可考，就算104年7月6
    日已以支票付款購土地卻未過戶，更不合理，現在才來主張
    更不合理。李崑玉開立證明書予孫幼玲，開立日期為109年3
    月26日，李宋玲子已歿，此證明書更無李宋玲子授權。即便
    真有財務往來之事，也是原告與李崑玉之財務往來關係，與
    李忠成或李宋玲子之無涉。且孫幼玲說詞反覆，一下說和李
    宋玲子為借貸關係，一下又說和李宋玲子之土地買賣關係，
    孫幼玲並向鈞院聲請支付命令，又提起本件履行買賣合約訴
    訟，要求撤銷李忠成與買方盛玄燁就臺東縣○○鎮里○段0000
    號之買賣合約，孫幼玲長期佔有該筆土地，經買方盛玄燁向
    臺灣臺東地方檢察署(被告誤載為法院)提出竊佔之告訴。臺
    東縣○○鎮里○段0000地號土地所有權狀與印鑑證明及印鑑，
    本由李文杰保管，而孫幼玲不知以何種方法取得李忠成土地
    所有權狀與印鑑證明及印鑑，未經李忠成同意由代書王寵懿
    欲辦理過戶予洪錫環，經李忠成緊急辦理印鑑變更及向臺東
    縣關山地政事務所申訴，並對李文杰發出存證信函取回所有
    文件，方免於李忠成所有之上開臺東縣○○鎮里○段0000地號
    遭孫幼玲過戶予洪錫環。
(二)盛玄燁於109年4月15日與李忠成簽定土地買賣合約，卻發現
    該土地為公同共有，無法辦理過戶，李忠成於109年6月4日
    寄發存證信函給李崑玉、李至明、李俊仁、李四維、李文杰
    ，要求辦理土地分割手續，並於109年9月1日由鈞院調解成
    立，調解內容為上開人等應有部分各6分之1比例分別共有，
    李忠成並於109年9月25日再次寄發存證信函予李崑玉等人，
    通知對此筆買賣土地有優先購買權，未獲回應，視同放棄，
    盛玄燁與李忠成遂於109年10月11日依土地買賣契約第8條之
    約定修正買賣契約後，於109年10月19日辦理土地信託登記
    完成。　　
(三)被告2人均聲明:原告之訴駁回，訴訟費用由原告負擔。　　
三、被告李忠成單獨答辯部分:
(一)被告李忠成已委託律師於110年8月4日代為發函向被告盛玄
    燁終止信託關係，故原告請求撤銷該信託債權行為，已非有
    理:查被告李忠成雖與被告盛玄燁，於109年10月1日共同簽
    立土地/建築改良物信託契約書乙份，約定將其所有包含系
    爭土地在內之不動產信託予被告盛玄燁，並於同年月19日辦
    畢信託移轉登記。惟查，被告盛玄燁竟於110年5月及同年7
    月間，出售前開信託財產不包含系爭土地在內之一部，分別
    得款約190萬元230萬元，嗣於面臨被告李忠成詢問，為何取
    得前開價款後未直接匯入被告李忠成交予其使用以存放信託
    財產變價所得之被告李忠成帳戶，反而匯入被告盛玄燁配偶
    董云云小姐設於元大商業銀行之帳戶，甚由被告盛玄燁自行
    挪作購車及新家裝潢之資金來源，未能提出合理正當解釋，
    致被告李忠成對被告盛玄燁之信任關係蕩然無存。基上，被
    告李忠成遂決定於110年8月4日委託張桂真律師代發函，依
    信託法第63條第1項、第65條及第9條等規定，向被告盛玄燁
    終止信託關係，並請於收受該函文之翌日起3日內主動聯繫
    被告李忠成辦理信託財產之過戶登記手續，及一併反還信託
    期開出售信託財產所得之對價。故原告主張撤銷之信託債權
    行為，業於前揭函文到達被告盛玄燁時即因終止契約之意思
    表示而消滅，是原告此部分主張標的已不存在而無理由。被
    告盛玄燁雖稱被告李忠成曾與其就上開信託財產成立買賣關
    係等語云云，然查，被告盛玄燁斯時雖確實有意向被告李忠
    成購買該等財產，惟幾經雙方協商，終未能就契約各項重要
    之點達成合意，故未有買賣契約之成立及價金之給付，是被
    告盛玄燁此部分陳述與事實不符，而本人係基於委託被告盛
    玄燁協助被告李忠成以出租、出售或其他處分方式，有效使
    用、收益、管理、處分信託財產始成立信託關係，且被告李
    忠成及盛玄燁雙方約定，信託財處分後所得對價或新取得財
    產，扣除必要費用後，仍屬信託財產。
(二)被告李忠成願於被告盛玄燁協同辦理塗消信託登記並回復登
    記至被告李忠成名下後，配合原告辦理系爭土地移轉登記，
    被告李忠成與盛玄燁之信託關係業經被告李忠成發出終止契
    約之意思表示，並請求被告盛玄燁返還信託財產及辦理移轉
    登記。原告主張與李宋玲子間關於系爭土地之買賣契約關係
    ，經核應無違誤，是被告李忠成願於被告盛玄燁返還信託財
    產且辦畢登記後，配合原告辦理系爭土地之移轉登記。
四、本院之判斷
(一)原告主張:臺東縣○○鎮里○段0000地號土地原屬李宋玲子所有
    ，李宋玲子於107 年5 月22日過世，由被告李忠成等人繼承
    上開土地，嗣後繼承人協議分割，於109年9月22日由李忠成
    取得上開土地6分之1分別共有所有權。被告李忠成、盛玄燁
    於109年10月1日就坐落臺東縣○○鎮里○段0000地號應有部分6
    分之1土地訂立信託契約，及於109年10月19日以登記信託將
    所有權移轉登記予盛玄燁等情，為被告2人所不爭執，並有
    土地登記第二類謄本、本院調解筆錄影本等在卷足憑(見本
    院卷第45-50頁)，原告此部分之主張堪信為真實。
(二)原告主張臺東縣○○鎮里○段0000地號土地原係李宋玲子所有
    ，李宋玲子往生前於104年7月6日以100萬元出賣給原告，原
    告簽發面額100萬元之支票作為給付全部價金給李宋玲子，
    李宋玲子並於當日將該筆土地點交與原告等情，被告2人原
    均否認此事實，經查:　　
 1、原告有簽發面額100萬元之支票作為給付全部價金給李宋玲
    子部分，業據原告提出支票影本正反面(支票票號FA464462
    ，帳號00-0000000)及原告、李宋玲子所有關山鎮農會交易
    明細表在卷足憑，該1,000,000支票背面有領款人李宋玲子
    印文，另原告關山鎮農會交易明細表記載原告帳戶於104年7
    月6日「支存1,000,000元，備註00-0000000」，李宋玲子關
    山鎮農會交易明表記載李宋玲子帳戶於104年7月6日「轉帳
    ，交易金額1,000,000元, 票號464462。」，此部分堪認為
    真實。
 2、李宋玲子有於104年7月6日交付臺東縣○○鎮里○段0000地號土
    地給原告使用部分，被告2人之答辯狀上自承原告長期佔有
    該筆土地，經被告盛玄燁向臺灣臺東地方檢察署提出竊佔之
    告訴，而被告盛玄燁之告訴，業據該署以110年度偵字第921
    號為不起訴處分，經再議後，復由臺灣高等檢察署花蓮分署
    以110年度上聲議字第132號駁回再議，有不起訴處分書及駁
    回再議之處分書各1份在卷可稽(見本院卷第238-245頁，256
    -263頁)。上開不起訴處分書亦認定，原告自104年7月6日開
    始使用臺東縣○○鎮里○段0000地號土地，並於108年4至5月間
    在上開土地上興建工寮1棟。
 3、李宋玲子之配偶李崑玉於109年3月26日出具證明書1紙，證
    明書上載明:「立證明書人配偶李宋玲子生前所有位於臺東
    縣○○鎮里○里段○○○○地號土地一筆，面積九三.九五平方公尺
    (折合二十八.四二坪)於民國一○四年七月六日以新臺幣壹佰
    萬元出售給孫幼玲女士，同時收取孫幼玲女士開立其所有關
    山鎮農會支票號碼FA464462，金額新臺幣壹佰萬元整，該支
    票經由李崑玉領取，轉入李宋玲子關山鎮農會存摺二二-○○
    三七一五○帳號內，但該筆地號土地至今尚未過戶給孫幼玲
    女士確實無誤，恐口說無憑，特立此書為證。此致孫幼玲女
    土收執。」　
 4、臺東縣○○鎮里○段0000地號土地，在李宋玲子於107年5 月22
    日過世後，由繼承人即被告李忠成、李宋玲子之配偶李崑玉
    、兒子李俊仁、李四維、李文杰及李至明等人繼承並登記為
    公同共有，嗣於本院調解後協議分割，各取得上開土地6分
    之1分別共有所有權，後於109年12月4日，除原告李忠成外
    ，李崑玉、李俊仁、李四維、李文杰及李至明均將其等應有
    部分6分之1移轉登記予原告之配偶洪錫環，有本院調解筆錄
    影本、土地登記第二類謄本、土地登記第一類謄本及不動產
    成交案件實際資訊申報書(買賣)在卷可憑(見本院卷第45-49
    頁，105-109頁)。
 5、綜上，李宋玲子往生前應有於104年7月6日以100萬元出賣臺
    東縣○○鎮里○段0000地號土地給原告，故原告交付100萬元支
    票給李宋玲子，李宋玲子於同日將上開土地交付給原告使用
    迄今，而且，如果沒有上開買賣之事實，何以李宋玲子之配
    偶李崑玉願意出具上開證明書，且李宋玲子之繼承人，除了
    被告李忠成1人之外，李宋玲子之配偶及其他4位兒子，均同
    意將上開土地之應有部分合計6分之5，移轉登記給原告之配
    偶洪錫環。再參以被告李忠成於110年8月9日所提出之答辯
    狀中改稱「原告主張與李宋玲子間關於系爭土地之買賣契約
    關係，經核應無違誤。」，是以原告與李宋玲子間，就上開
    土地，應有訂立買賣契約，原告已支付價金，李宋玲子亦已
    將上開土地交付給原告使用。　
(三)按信託法第6條第1項規定：「信託行為有害於委託人之債權
    人權利者，債權人得聲請法院撤銷之。」其立法目的係為防
    止委託人藉成立信託脫產，害及其債權人之權益，爰參考民
    法第244條第l項之規定，於信託行為有害於委託人之債權人
    之權利者，債權人得聲請法院撤銷之，而不以委託人於行為
    時明知並受益人於受益時亦知其情事者為限，以保障委託人
    之債權人，並期導信託制度於正軌。而所謂「信託行為有害
    於委託人之債權人權利者」，係指因委託人之行為，致其債
    權人之債權不能獲得滿足。亦即因委託人之行為，致債權陷
    於清償不能或困難之狀態而言。又對信託財產不得強制執行
    ；但基於信託前存在於該財產之權利、因處理信託事務所生
    之權利或其他法律另有規定者，不在此限，信託法第12條第
    1項規定甚明。準此，債務人將其財產信託予他人，除基於
    信託前存在於該財產之權利。例如抵押權，或如因處理信託
    事務所生之權利或另有法律規定者外，委託人之債權人，將
    無從就信託財產為強制執行，以求其債權獲致滿足。然債務
    人所有之財產，除對於特定債權人設有擔保物權外，應為一
    切債務之總擔保，信託財產既須移轉其權利於受託人而獨立
    存在，已非委託人之權利，對委託人之債權人而言，委託人
    之責任財產顯有減少，自可能損害於委託人之債權人。而債
    權人依民法第244條第1項之規定，聲請法院撤銷詐害行為時
    ，得並聲請命受益人回復原狀，此觀同條第4項規定自明。
    信託法第6條第1項既係參照民法第244條第1項而制訂，債權
    人依信託法第6條第1項撤銷信託行為時，自得類推適用民法
    第244條第4項規定，併聲請命受益人回復原狀。
(四)李宋玲子往生前於104年7月6日以100萬元出賣臺東縣○○鎮里
    ○段0000地號土地給原告，故被告李忠成於繼承上開土地應
    有部分6分之1後，應依上開買賣契約，將其應有部分6分之1
    移轉登記予原告，然被告李忠成竟於109年10月1日將其應有
    部分6分之1土地與被告盛玄燁訂立信託契約，及於109年10
    月19日以登記信託將其應有部分6分之1移轉登記予盛玄燁，
    被告李忠成之信託行為，有害於債權人即原告之債權，從而
    ，原告依信託法第6條第1項及類推適用民法第244條第4項規
    定，請求被告李忠成、盛玄燁於109年10月1日就坐落臺東縣
    ○○鎮里○段0000地號應有部分6分之1土地所為之信託債權行
    為，及於109年10月19日以登記原因「信託」所為所有權移
    轉之物權行為，均應予撤銷。被告盛玄燁應就坐落臺東縣○○
    鎮里○段0000地號應有部分6分之1土地於109年10月19日以登
    記原因「信託」所為所有權移轉登記塗銷，並回復登記為被
    告李忠成所有。另依買賣契約，請求被告李忠成應於回復為
    系爭土地應有部分6分之1所有權人後，將該應有部分6分之1
    移轉登記與原告，均為有理由，應予准許。
(五)雖被告李忠成於110年8月9日所提出之答辯狀中辯稱:依信託
    法第63條第1項規定，信託利益全部由委託人享有者，委託
    人或其繼承人得隨時終止信託。被告李忠成已委託律師於11
    0年8月4日代為發函向被告盛玄燁終止信託關係，故原告請
    求撤銷該信託債權行為，已非有理，並提出律師函1份為證
    。惟信託法第63條第1項並非強制規定，基於契約自由原則
    ，當事人自得為排除信託法第63條第1項適用之特別約定，
    依被告李忠成所提出被告2人之土地/建築改良物信託契約書
    第5項記載「信託關係消滅事由:本件信託因信託期間屆滿、
    信託目的完成或不能完成時或委託人與受託人協議終止。非
    經雙方同意，委託人不得單獨申請地政機關塗銷本信託登記
    。」(見本院卷第341頁)，堪認被告李忠成及盛玄燁2人已合
    意排除信託法第63條隨意終止之適用，被告李忠成主張依信
    託法第63條規定終止系爭信託契約，即不生終止效力，故被
    告李忠成之上開辯解，尚無足採。
(六)按命債務人為一定之意思表示之判決確定或其他與確定判決
    有同一效力之執行名義成立者，視為自其確定或成立時，債
    務人已為意思表示，強制執行法第130條第1項定有明文。本
    件雖依民事訴訟法第427條第1項規定適用簡易訴訟程序所為
    被告敗訴之判決，惟本判決主文第1項為形成判決，主文第2
    、3項係原告請求被告為塗銷登記及移轉登記之意思表示，
    依上開規定，於判決確定時，視為被告已為該意思表示，性
    質上均不適於為假執行，故本院自無依民事訴訟法第389條
    第1項第3款之規定，依職權宣告假執行之必要。　　
(七)本件事證已臻明確，兩造其餘之攻擊或防禦方法及所用之證
    據，經本院勘酌後，認為均不足以影響本判決之結果，爰不
    逐一論列，附此敘明。　　
五、訴訟費用負擔之依據：民事訴訟法第85條第2項。 
中　　華　　民　　國　　110 　年　　8 　　月　　25　　日
                  臺東簡易庭　法  官　馬培基
以上正本係照原本作成。
如對判決上訴，應於判決送達後20日內向本院提出上訴狀。提起
上訴者，應一併繳納上訴審裁判費。 
中　　華　　民　　國　　110 　年　　8 　　月　　25　　日
            　　　　　　　　　書記官  鄭志釩